臺北高等行政法院判決
　　　　　　　　　　　　　　　　　　 95年度訴字第04289號
　　　　　　　　　　　　　　　.
原　　　告　甲○○
被　　　告　經濟部智慧財產局
代　表　人　蔡練生（局長）
訴訟代理人　乙○○
上列當事人間因發明專利申請事件，原告不服經濟部中華民國95
年10月12日經訴字第09506180230號訴願決定，提起行政訴訟。
本院判決如下：
　　主  文
訴願決定及原處分均撤銷。
被告就第00000000號發明專利申請事件，應依本判決之法律見解
另為處分。
原告其餘之訴駁回。
訴訟費用由被告負擔三分之二，餘由原告負擔。
　　事  實
一、事實概要：原告於民國（以下同）90年11月22日以「一種在
    原位置上偵測特定成分濃度之儀器」向被告申請發明專利，
    經被告編為第00000000號審查，不予專利。原告不服，申請
    再審查，案經被告於94年11月25日以（94）智專三(一)02070
    字第09421071410號專利再審查核駁審定書為「本案應不予
    專利」之處分。原告不服，提起訴願，經訴願決定駁回，原
    告猶未甘服，遂向本院提起行政訴訟。
二、兩造聲明：
　(一)原告聲明：
  1.原處分及訴願決定均撤銷，並改判本案應予專利。
  2.訴訟費用由被告負擔。
　(二)被告聲明：
  1.駁回原告之訴。
  2.訴訟費用由原告負擔。
三、兩造之主張：
甲、原告主張：
  (一)訴願決定於科學上之誤謬如下：
  1.在測量A溶液中，特定成分甲之濃度，皆將A溶液放在透明的
    容器中，此容器之長、寬、高皆有一定，而溶液A之甲成分
    又為均勻，故可由吸收光譜（或其他作用）推算出濃度。此
    傳統方法已使用約一世紀，並非引證案之創新。
  2.而於85年02月11日公告之第00000000號「使用連續光譜輻射
    以非侵入性測量血液中分析物濃度之方法」發明專利案（下
    稱引證案）將透明容器更換為身體，就認為可以測得軀體內
    之甲成分之濃度，惟身體為不透明容器，白、黃、黑人皮膚
    之吸收各自不同，引證案如何確定為溶液之吸收或其他作用
    ? 又如何用來確定體內甲成分之濃度? 又身體為不均勻之多
    重分隔體，1 、2 、3 、4 、5 每個分隔體中各成分之濃度
    皆不同，引證案如何由吸收光譜或其他作用來確定1 、2 、
    3 、4 、5 分隔中的各個之濃度?
  (二)引證案之誤謬如下：
    按「...引證案主要係利用各成分之吸收光譜中之輻射強度
    間所存在之特定關係作為分析濃度之方法，該分析方法已含
    體積資料。」為訴願決定書第4頁所載，惟原告遍尋引證案
    不見「體積」2字，不知其認定該分析方法已含體積資料係
    由何而來?假如「該分析方法已含體積資料」尚請被告提出
    此資料，並開聽證會，由專家決定此所謂之體積資料，是否
    有可能算出身體中特定區隔，特定成分之濃度。
  (三)訴願決定於法律解釋之誤謬如下：
  1.按「技術思想之創作，而可供產業上利用者得依法申請取得
    專利。」惟引證案於84年申請至今未見產品，亦未見原型機
    ，不知其產業上有何可供利用之處。
  2.原告申請之專利，已於90年在美國加州成立Tangtest Co.於
    92年完成原型機，並在各大醫院從事臨床測試，此有原告所
    附國內學者使用本機器之報告一篇，證明其能供產業上之利
    用。
  3.原告於本案首先提出「一定要將待測之分隔（原告之申請案
    為血液）單獨出來，再由單獨出來之分隔之體積及特定成分
    之信號，才能求得此單獨之分隔中，特定成分之濃度」。引
    證案及審查委員皆不知道此觀念，訴願機關又怎能判定本案
    為「具有通常知識者所能輕易完成」。
  (四)綜上所述，敬請 鈞院改判本案「應給予專利」，以鼓勵創作
    ，加速經濟之開發，讓此醫療器材早日問世，造福人類。
乙、被告主張：
  (一)原告訴稱：「身體為不透明容器，白、黃、黑人皮膚之吸收
    各自不同，引證案如何確定體內甲成分之濃度?又身體為不
    均勻之多重分隔體，1、2、3、4、5每個分隔體中各成分之
    濃度皆不同，引證案如何由吸收光譜或其他作用來確定1、2
    、3、4、5分隔中的各個之濃度?」查引證案說明書第9頁第2
    段已敘述以非侵入式測量身體不同部位之濃度，則引證案自
    應可因應身體之不同膚色、部位等而作適當之調整而測量其
    濃度。
  (二)原告訴稱：「訴願決定書第4頁『...引證案主要係利用各成
    分之吸收光譜中之輻射強度所存在之特定關係作為分析濃度
    之方法，該分析方法已含體積資料』，惟原告遍尋該引證案
    ，不見『體積』二字。」查引證案之技術領域係利用各成分
    濃度與吸收光譜中之輻射強度存在特定關係；由濃度之定義
    ，體積資料在此已為隱含（implicit），引證案無需如本案
    尚須以溶劑近似。
  (三)原告訴稱「引證案於84年申請至今未見產品，亦未見原型機
    ，不知產業上有何可供利用之處」，惟查發明專利案在產業
    上能被製造或使用，則可認定該發明可供產業上利用，故原
    告所稱未見引證案產品而質疑引證案是否具有產業利用性乙
    節並無足採。原告另稱：「本案『首先提出一定要將待測之
    分隔（原告之申請案為血液）單獨出來，再由單獨出來之分
    隔之體積及特定成分之信號，才能求得此單獨之分隔中，特
    定成分之濃度』，此非為具有通常知識者所能輕易完成者。
    」惟引證案亦已揭露「以連續光譜範圍之經調節強度輻射照
    射動物軀體部分；在連續光譜波長範圍內測定自該軀體部為
    釋出之放射強度，及使用所測定之強度計算組成分之濃度」
    之技術，本案難謂具進步性。
  (四)原告訴稱：「本案已於美國加州Tangtest Co.2003年完成原
    型機，並在各大醫院從事臨床測試，有原告所附國內學者使
    用本機器之報告一篇，證明其能供產業上之利用。」惟原處
    分係以本案不具進步性為由核駁，故原告所提出欲證明本案
    具有產業利用性之報告僅供參考，併予指明。
  (五)綜上所述，被告原處分並無違法，敬請駁回原告之訴。
　　理  由
一、按凡利用自然法則之技術思想之創作，而可供產業上利用者
    ，得依法申請取得發明專利，為專利法第21條暨第22條第1
    項前段所規定。又「發明雖無第1 項所列情事，但為其所屬
    技術領域中具有通常知識者依申請前之先前技術所能輕易完
    成時，仍不得依法申請取得發明專利」，雖為同法第22條第
    4 項所明定，惟是否「為其所屬技術領域中具有通常知識者
    依申請前之先前技術所能輕易完成者」，則仍應舉證以明之
    。
二、原告前於90年11月22日以「一種在原位置上偵測特定成分濃
    度之儀器」向被告申請發明專利，經被告編為第00000000號
    審查，不予專利。原告不服，申請再審查，案經被告於94年
    11月25日以（94）智專三(一)02070 字第09421071410 號專利
    再審查核駁審定書為「本案應不予專利」處分之事實，有再
    審查核駁審定書在卷可證，堪信為真實。被告係以，以非侵
    入性連續光譜輻射照射方式偵測血液中成分濃度之方法，已
    見於85年02月11日公告之第00000000號「使用連續光譜輻射
    以非侵入性測量血液中分析物濃度之方法」發明專利案（下
    稱引證案），系爭案雖述及可不限於光信號及包含體積相關
    信號，惟此仍係其所屬技術領域中具有通常知識者依申請前
    之先前技術所能輕易完成者，故引證案可證明本案各請求項
    所主張之技術特徵均為其所屬技術領域中具有通常知識者依
    申請前之先前技術所能輕易完成，不具進步性，乃為本案應
    不予專利之處分。原告不服，提起訴願，訴願決定仍以系爭
    案不具進步性為由，而予以駁回。原告則不服，為如事實欄
    所載之主張。
三、本院判斷如下：
  (一)本件系爭申請案號第00000000號「一種在原位置上偵測特定
    成分濃度之儀器」發明專利申請案，其申請專利範圍計38項
    ，除第1 、27及32項為獨立項外，其餘為附屬項。第1 項載
    以：「一種在原位置上偵測特定成分濃度之儀器，包含一信
    號，收集裝置來收集在特定體積中由標的物產生之N 種信號
    ，其中一種信號包含體積，經由信號分別裝置，將N 個信號
    分別送往N 個偵測器，以計算N －1 種成分之濃度，N 為自
    然數，N ≧2 。」，第27項係「一種分光光譜儀，包含（N
    －1 ）個兩色分光鏡來分離N 種光譜，N 個圓錐體來收集信
    號及N 個偵測器來偵測N 種波長。」，第32項係「一種為光
    譜研究用之手指適型裝置，包含信號收集裝置，在指甲來收
    集由手指特定體積中射出之光線，並將光線引導至光譜儀。
    」等語。此發明案係以溶劑之特定信號作為體積之指標，故
    不必將溶液抽出，即可在原位置偵測特定成分之特異信號而
    求得其濃度；其信號收集裝置可將信號充分收集並送到偵測
    器，以提高該儀器之解析度；另信號收集裝置與組織選取裝
    置配合先後啟動，可以時間差法來分析誘發信號，增加信號
    、雜訊比值。
  (二)引證案即於85年02月11日公告之第00000000號「使用連續光
    譜輻射以非侵入性測量血液中分析物濃度之方法」發明專利
    案，係使用連續光譜輻射以非侵入性測量血液中分析物濃度
    之方法及裝置，其申請專利範圍第1 項為一種非侵入性偵測
    活動物體血液中組成分濃度之方法，包括下列步驟：(1)以連
    續光譜範圍內之經調節強度之輻射，照射動物之軀體部位；
    (2)在該連續光譜內之數個波長範圍下偵測自軀體部位釋出之
    輻射強度；及(3)使用該偵測得之強度，計算組成分之濃度。
    第7 項為一種非侵入性偵測活動物血液中分析物濃度之裝置
    ，包括：(1)在連續光譜範圍內供照射動物軀體部位之經調節
    強度之輻射源；(2)在該連續光譜內之數個波長範圍下偵測自
    軀體部位釋出之輻射強度且提供所偵測得之輻射強度之輸出
    訊號代號之數個偵測器；及(3)自該偵測得之強度計算分析物
    濃度之裝置。第13項則記載，該集中裝置包括分光計。
  (三)經查，原告於94年10月17日致被告之再審查所提出理由略以
    「‧‧，在原第1 項之後增加『由上述之體積信號及上述之
    各種標的物產生之信號，以求得上述特定體積中各標的物之
    之濃度』，‧‧。經此修正後，此申請案已清楚標示此體積
    信號之必要性。引證案因為沒有體積之信號，不知體積之大
    小，‧‧，不知有何方法在不知體積之情況下，可以求得濃
    度？」等語，另於95年6 月2 日訴願書謂「‧‧。2.本案提
    出必須先將一均勻之區隔體，由特殊方法區隔出來，此體積
    中之特定成分之信號可換算成該成分之總量，而體積之信號
    ，可換算為體積，再由濃度之定義，濃度＝在特定體積中總
    量除以特定體積，此特定體積中之特定成分為均勻分佈，才
    能求得濃度，所以如何將均勻之區隔體，單獨出來，才是本
    發明之精神」等語。然被告於於94年11月25日發文之（94）
    智專三（一）02070 字第09421071410 號再審查核駁審定書
    理由(三)僅謂「本案再審查理由雖述及可不限於光信號及包含
    體積相關信號，惟此乃係為其所屬技術領域中具有通常知識
    者依申請前之先前技術所能輕易完成者，故請求項第1 項不
    具進步性」云云。然上述理由未引據切確引證案技術內容具
    體說明何以系爭案之該等特徵構件已為引證案所揭露，暨其
    差異部分係屬運用既有技術所能輕易完成，有違明確性原則
    暨行政處分應記明理由之規定（行政程序第5 條、第96條第
    2 款參照），自有可議。再者，經濟部訴願決定書第4 頁雖
    謂「又引證案主要係利用各成分濃度與吸收光譜中之輻射強
    度間所存在特定關係作為分析濃度之方法，該分析方法已含
    體積資料，而本案尚需以溶劑近似，方可換算取得濃度，相
    對於引證案並無功效之增進。」云云，上開訴願決定書所謂
    「該分析方法已含體積資料」，係如何「含有」並未說明；
    如謂由濃度之定義可知引證案已隱含體積資料云云（如被告
    之答辯），此非但屬於倒果為因之論斷；且本案主要係將一
    均勻之區隔體以特殊方法單獨出來，以特定體積中特定成分
    之總量除以特定體積而求得其濃度，此與引證案主要係利用
    各成分濃度與吸收光譜中之輻射強度間所存在特定關係作為
    分析濃度之方法，乃分屬不同層次之技術內容；是訴願決定
    遽謂系爭案相對於引證案並無功效之增進，容有率斷。
四、綜上所述，本件被告所為「本案應不予專利」之處分，容屬
    率斷；原告據以指摘，於法尚非無據。則原處分既有違誤之
    處，訴願決定未予糾正，亦非妥適。原告聲明求為撤銷訴願
    決定及原處分，為有理由，應予准許。又原告請求系爭案應
    准予專利部分，仍有待被告機關進一步審查，再為准駁之依
    據；是原告求為判決逕命被告核准本件專利之處分，並未達
    全部有理由之程度，依行政訴訟法第200 條第4 款規定意旨
    ，原告在請求命被告遵照本院判決之法律見解對原告作成決
    定部分為有理由，其餘部分，不應准許，應予駁回。
五、本件事證已明，兩造其餘之主張或答辯，於判決結果不生影
    響者，爰不予一一論述，附予敘明。
據上論結，本件原告之訴為一部有理由，一部無理由，依行政訴
訟法第200 條第4 款、第104 條、民事訴訟法第79條，判決如主
文。
中　　華　　民　　國　　96　　年　　8　　月　　23　　日
                       第七庭審判長法  官　李得灶
                                   法  官  林玫君
                                   法  官  黃秋鴻
上為正本係照原本作成。
如不服本判決，應於送達後20日內，向本院提出上訴狀並表明上
訴理由，如於本判決宣示後送達前提起上訴者，應於判決送達後
20日內補提上訴理由書（須按他造人數附繕本）。
中　　華　　民　　國　　96　　年　　8　　月　　23　　日
 　　  　　　　　　　 　　  　     書記官  林苑珍
